【裁判字號】    95,簡上,132
【裁判日期】    951228
【裁判案由】    給付工程尾款
【裁判全文】
臺灣臺南地方法院民事判決             95年度簡上字第132號
上  訴  人  乙○○
被上訴人    甲○○
訴訟代理人  黃紹文律師
            黃溫信律師
            徐美玉律師
上列當事人間請求給付工程尾款事件，上訴人對於中華民國95年
8月31日本院九十五年度南簡字第一二０一號第一審判決提起上
訴，經本院於95年12月14日言詞辯論終結，判決如下：
    主  文
上訴駁回。
第二審訴訟費用由上訴人負擔。
    事實及理由
一、本件上訴人起訴主張:
（一）伊於93年3月間承包被上訴人所有門牌號碼臺南市○○○路
      186巷15號房屋裝潢工程，雙方約定之工程款原為新台幣
      （下同）1,000, 000元，嗣追加為1,252,700元，惟被上
      訴人為提高裝潢之品質又不讓其夫劉登和知悉，乃私底下
      再與上訴人口頭約定追加工款280,000元（包括增加裝潢
      項目及提昇裝潢材料品質），致總工程款提高為
      1,532,700元，然被上訴人僅給付1,252,700元之工程款，
      就嗣後為提高品質再追加之280,000元工程款則迄未給付
      。系爭裝潢工程於93年6月25日完工後，上訴人雖曾於93
      年7月1日與被上訴人之夫劉登和進行結算，然上開
      280,000元追加工程款並未結算在內，該280,000元追加工
      程款，被上訴人原稱在銀行有100,000元零用錢，後經上
      訴人估價後認須再加180,000元，而成為280,000元之追加
      工程款。
（二）又因被上訴人之夫劉登和接到台南市北區調解委員會調解
      書後，向上訴人表示要出面處理，並允諾於半年內還清，
      上訴人才會於93年9月10日撤回調解，尚不能因上訴人撤
      回調解即認無此280,000元追加工程款之約定。另93年3
      月24日別墅裝潢工程施工項目表螢光筆著色處，即係與兩
      造討論要提高品質之施工項目，該螢光筆著色處係被上訴
      人親自所畫，且被上訴人並於該項目表之右側親自書立「
      拱門」2字，是被上訴人確有與其約定為提高裝潢品質而
      追加280,000元之工程款。被上訴人積欠上訴人280,000元
      工程款，至為明確，爰依契約之法律關係，提起本件訴訟
      ，請求被上訴人給付工程款280，000元及法定遲延利息。
      原審為上訴敗訴之判決，尚有未洽，爰提起上訴。並聲明
      ：１原判決廢棄。２被上訴人應給付上訴人280, 000元，
      及自起訴狀繕本送達翌日起至清償日止，按週年利率百分
      之5計算之利息。
二、被上訴人則以：
（一）本件兩造約定之工程款原為1,000,000元，被上訴人先付
      一半款項，而系爭裝潢工程係被上訴人與其夫劉登和與上
      訴人共同商議，並無所謂私下允諾再給付上訴人280,000
      元之事。又93年4月施工中，上訴人要求增加工程款，被
      上訴人夫妻為求工作順利，同意再給付100,000元，並已
      給付完畢。上訴人又稱280,000元部分係增加項目及提昇
      材料所增加之費用，但除於工程施工中追加100,000元外
      ，上訴人亦以木質地板由花梨木改為柚木要求增加工程款
      88,000元，被上訴人夫婦亦已給付，可見材料提昇部分亦
      已談及並已增加款項。又於93年7月1日結算時，上訴人已
      就所有工程之增加、扣除、贈送部分，分列出明細請款結
      算，故關於工程之增加及材料變更所增加之費用，上訴人
      於工程施作中及完工後，均已開列明細請求，且由於一部
      分有爭議，上訴人甚且以被上訴人夫婦為相對人聲請臺南
      市北區調解委員會調解。
（二）因被上人訴夫婦對上訴人完工明細表增加項目之款項，均
      如數給付，上訴人認已獲清償即撤回上揭調解，可證本件
      系爭裝潢工程款上訴人均已給付完畢。上訴人雖稱93年7
      月1日之明細表，僅係要與被上訴人之夫劉登和結算，但
      查上開明細表係載稱「劉登和先生、甲○○老師別墅裝潢
      工程增加、扣除、贈送明細表」，而在結算時被上訴人亦
      有參與，因部分款項有爭執，上訴人方以被上訴人夫婦為
      相對人訴請上開調解，如被上訴人確有同意另給付
      280,000元之工程款，何以當時上訴人均不提出．反而於
      93年9月10 日被上訴人給付工程尾款55,900元後撤回調解
      ，嗣於近2年後，始又提起本件之請求，其所為主張既乏
      事證且與經驗常理不符，乃屬片面之詞，顯無理由。
（三）上訴人於鈞院又改稱其所主張之28萬元部分，即係指別墅
      裝潢工程施工目表中所列之材料部分，但上訴人此一主張
      ，與其原審所提出之主張前後已有不符。在原審上訴人稱
      28萬元係在施工中慢慢追加之工程款，而上訴人所主張之
      別墅裝潢工程施工項目表中所列之材料部分則係在施工之
      前在施工項目表中已有載明。且如依上訴人所主張本件28
      萬之部分，即係指別墅裝璜工程施工項目表中所列之材料
      部分，但該工程施工項目表係於93年3月24日即制作，且
      緊接其下，上訴人亦已列明價款為100萬元，顯係包含其
      所指之材料部分，上訴人又主張有28萬元之價款，顯無依
      據。
（四）又上訴人於上訴理由狀所提出之材料、協力下包、金額統
      計表、工資統計表、裝璜工程設計及施工總支出表，均屬
      上訴人片面提出之私文書，不足以證明為真正，且上開支
      出是否確為本件裝潢之支出亦屬無從證明，且亦無從證明
      兩造之間上訴人對被上訴人另有28萬元之裝潢款債權存在
      ，其上訴亦無理由。原審判決駁回上訴人之請求，並無違
      誤等語資為抗辯。並在本院聲明：請求駁回上訴。
三、本件經協商並簡化爭點後，確認兩造爭執及不爭執事項如下
    （本院九十五年十一月二十一日準備程序筆錄、本院九十五
    年十二月十四日言詞辯論筆錄，本院卷二十二頁、九十五頁
    ）：
  【兩造不爭執之事項】：
（一）兩造曾經成立委任契約，由被上訴人委請上訴人為被上訴
      人所有門牌號碼臺南市○○○路186巷15號房屋（以下簡稱
      系爭房屋）進行裝潢工程。
（二）該裝潢工程已全部完工，被上訴人分四期給付價金，最後
      一期給付之時間是在93年9月10日，總金額為1,252,700元
      。
（三）以上事實，有上訴人提出之設計圖、平面配置圖、施工項
      目表、明細表（原審卷十五至二十四頁）及裝潢工程付款
      明細說明、匯款單、中華郵政公司自動櫃員機儲戶交易明
      細表、存摺提款紀錄（以上均影本）各一紙（原審卷，二
      十九頁，三十一至三十三頁）為證，且為兩造所不爭，均
      堪信為真實。
  【兩造爭執事項】
（一）兩造是否就另新增裝潢工程新台幣280,000元部分而達成
      合意？
（二）系爭工程款是否已清償完畢？
四、茲就上開兩造爭執之事項，分述本院得心證之理由如下：
（一）兩造是否另就新增裝潢工程新台幣280,000元部分而達成
      合意？
  １、按當事人主張有利於己之事實者，就其事實有舉證之責任
      ，民事訴訟法第277條前段定有明文。本件上訴人主張被
      上訴人為提高系爭房屋之裝潢品質，又不欲讓其夫劉登和
      知悉，乃私下再與上訴人口頭約定追加工程款，兩造就此
      新增裝潢工程新台幣280,000元部分已達成意思表示合致
      ，惟為被上訴人所否認，依舉證責任分配原則，上訴人即
      應就兩造已就新增裝潢工程新台幣280,000元達成意思表
      示合致一節負舉證責任。
  ２、上訴人雖主張依原設計圖（原審卷，十五至十七頁），並
      未有提高品質之裝潢設計，但被上訴人嗣後確有要求提高
      品質，提出「劉登和先生、甲○○老師93年3月24日別墅
      裝潢工程施工項目表」（原審卷，第二十一至二十二頁）
      一紙為證，該表螢光筆著色處，即係兩造討論要提高品質
      之施工項目，且被上訴人並於該項目表之右側親自書立「
      拱門」二字，故被上訴人確有與其約定為提高裝潢品質而
      追加280,000元之工程款。惟此為被上訴人所否認，且上
      開螢光筆著色處雖載稱隔屏、衣櫃、綜合櫃等施工項目，
      然無法證明係上訴人所主張之追加工程項目及兩造曾對該
      追加工程項目達成意思表示一致。又綜觀該施工明細表欄
      末，已載明總價118萬元，優待價100萬元，則不論兩造施
      作及追加工程項目為何，其既明確書立工程總價為118萬
      、優待價100萬元，核與雙方約定之原承包價100萬元相符
     ，兩造上開施工項目表並無隻字片語敘及追加工程款280,
      000元乙節，自難僅憑上揭施工項目表施工項目部分經螢光
      筆著色及右側載稱「拱門」二字，即遽認有上訴人主張之
      追加工程款280,000元乙節為真。
  ３、次查，被上訴人之夫劉登和於在原審到場證稱：「（收到
      調解通知書後，有無打電話給原告（上訴人）說請他撤回
      調解，並說系爭28萬工程款部分要在半年內還清？）沒有
      。原告（上訴人）一直打電話說要裝潢的工程款，因為原
      來的工程餘款30萬元，後來有爭議的是新臺幣64,700元，
      我們認為合理的是原餘款30萬元及新臺幣88,000元，所以
      匯新臺幣388,000元給原告（上訴人）。原告（上訴人）
      另爭議新臺幣55,900元，我們認為要以和為貴，並站在朋
      友的立場，所以再匯新臺幣55,900元給原告（上訴人），
      所有的工程款已經付清了。」、「（原告（上訴人）有無
      打電話請被告給付提高品質28萬元？）沒有，是在95年3
      月份原告（上訴人）再打電話跟我們要工程款，我們申請
      北區調解委員會調解，原告（上訴人）在調解時才提出28
      萬元我們才知道有這28萬元，後來雙方調解無效。」、「
      （93年7月1日有無代表被告（被上訴人）與原告（上訴人
      ）結算系爭工程款？）這份明細表是原告送來給我們，被
      告（被上訴人）看了之後認為原告（上訴人）的請求不合
      理有爭議，後來還是將錢全部付給原告（上訴人）。」、
      「．．．因為當初付55,900元時，我們認為事情就已經告
      一段落。」等語（原審九十五年八月十八日言詞辯論筆錄
      ，原審卷，五十二頁至五十三頁），且綜觀證人劉登和上
      揭言詞辯論期日所為之證述，不惟自始否認兩造有所謂上
      訴主張之28 0,000元追加工程款之約定，且證人劉登和並
      一再陳明其與被上訴人於付清55,900元之工程款項後，主
      觀上即認定已付清所有系爭工程款（原審卷，五十二頁至
      第五十五頁）。故尚難以證人劉登和之上揭證述，而為有
      利於上訴人之認定。此外，上訴人並無法舉證證明，兩造
      曾就另新增裝潢工程新台幣280,000元部分而達成合意，
      其主張兩造曾就系爭房屋之裝潢工程新台幣280,000元部分
     ，達成提高品質之意思表示一致云云，自無足採。
（二）系爭工程款是否已清償完畢？
     上訴人既無法舉證兩造曾就系爭房屋之裝潢工程280,000元
     部分，達成提高品質之意思表示一致，其主張已為被上訴
     人施作提高工程品質，共支出二十八萬元，被上訴人應負
     清償之責云云，即無足採。又依上訴人提出「劉登和先生
     、甲○○老師93年7月1日別墅裝潢工程增加、扣除、贈送
     明細表」，可知上訴人於93年6月25日系爭裝潢工程完工後
     列表結算時，增加施工項目部分7項、扣除部分1項、贈送
     部分6項，原工程餘款為300,000元，被上訴人乃於93年8月
     6日匯款388,000元給付原工程餘款300,000元及增加部分之
     第2、3、6、7項及扣除燈具部分之餘款，嗣再於93年9月10
     日再匯款給付明細表增加部分之第1、4、5項工程款55,900
     元，上訴人於收到其明細表所主張最後之55,900元後，即
     於同日聲請撤回調解等情，有被上訴人提出之「劉登和先
     生、甲○○老師93年7月1日別墅裝潢工程增加、扣除、贈
     送明細表」、郵政國內匯款單、存摺交易明細、存摺封面
     、中華郵政公司自動櫃員機儲戶交易明細表、台南市北區
     調解委員會調解撤回通知各1紙在卷（原審卷，三十至三十
     四頁）可稽。是依上開雙方結算、被上訴人結算後付款情
     形及上訴人於93年9月10日收受其上揭明細表所主張之最後
     一筆工程款55,900元後，隨即於同日聲請撤回調解等情以
     觀，兩造之總工程款為1,252,700元，被上訴人業已如數給
     付與上訴人，則被上訴人抗辯系爭工程款業已清償完畢等
     語，即非無據。
五、綜上所述，本件上訴人就其所主張被上訴人為提高裝潢品質
    ，曾與其口頭約定再追加工款280,000元一節，既無法盡舉
    證之責。從而，其主張被上訴人積欠其工程款280,000元，
    並依契約之法律關係，請求被上訴人應給付上訴人280,000
    元，及自起訴狀繕本送達翌日起至清償日止，按週年利率百
    分之5計算之利息，即屬無據，不應准許。原審為上訴人敗
    訴之判決，並無不合。上訴意旨指摘原判決不當，求予廢棄
    改判，為無理由，應予駁回。
六、兩造其餘攻擊防禦方法與判決結果無涉，爰不一一論述，併
    此予敘明。
七、據上論結，本件上訴為無理由，依民事訴訟法第436條之1第
    3項、第449條第1項、第78條，判決如主文。
中    華    民    國    95    年    12    月    28    日
                  民事第三庭    審判長法  官  蔡美美
                                      法  官  張桂美
                                      法  官  孫玉文
以上正本證明與原本無異。
本件不得上訴。
中    華    民    國    95    年    12    月    28    日
                                      書記官  黃敏純


司法院資訊處製作；財團法人民間司法改革基金會備份。
